ACORDAO-COMPLETO-2433030

ACÓRDÃO 7937/2021 ATA 15/2021 - PRIMEIRA CÂMARA

VISTOS, relatados e discutidos estes autos que tratam de dois atos de Aposentadoria, emitidos pela Superintendência Regional do Dnit nos Estados de Goiás e Distrito Federal,
ACORDAM os Ministros do Tribunal de Contas da União, reunidos em Sessão da 1ª Câmara, diante das razões expostas pelo Relator e com fundamento nos arts. 1º, inciso V, e 39, inciso II, ambos da Lei 8.443/92, c/c o art. 259, inciso II, do Regimento Interno, em:
9.1. considerar tacitamente registrados em 18/03/2021 os atos constantes das peças 4 e 5, relativos às aposentadorias de Elias Fernando da Silva e José Nascimento Galvão; 
9.2. encaminhar os autos à Sefip para a adoção dos procedimentos necessários com vistas à revisão de ofício das aposentadorias, nos termos do subitem 9.2.1 do Acórdão 122/2021-TCU-Plenário; 
9.3. dar ciência desta deliberação à Superintendência Regional do Dnit nos Estados de Goiás e Distrito Federal.

Pessoal: Aposentadoria. Processo gerado automaticamente com atos priorizados/selecionados pela Sefip.

Primeira Câmara

Superintendência Regional do Dnit nos Estados de Goiás e Distrito Federal - DNIT/MT.

3. Interessados: Elias Fernando da Silva (XXX.402.451-XX); José Nascimento Galvão (XXX.554.262-XX).

13.1. Ministros presentes: Walton Alencar Rodrigues (Presidente), Benjamin Zymler e Jorge Oliveira.
13.2. Ministros-Substitutos presentes: Augusto Sherman Cavalcanti (Relator) e Weder de Oliveira.

ACORDAO-COMPLETO-2545145

Acórdão de Relação 4315/2022 - Primeira Câmara

Acórdão de Relação

AUGUSTO SHERMAN

Cuidam os autos de dois atos de aposentadoria, submetidos à apreciação deste Tribunal para fins de registro, nos termos do inciso III do art. 71 da Constituição Federal de 1988, atos esses cadastrados e disponibilizados ao TCU por intermédio do Sistema de Apreciação e Registro de Atos de Admissão e Concessões, na forma dos arts. 2º, caput e incisos I a VI, e 4º, caput, da Instrução Normativa - TCU 78/2018.
2.	A unidade técnica, ao analisar os fundamentos legais das concessões bem como as informações prestadas pelo órgão do controle interno, lavrou a instrução constante da peça 7, adiante parcialmente transcrita, com eventuais ajustes de forma:
"EXAME TÉCNICO
3.	No que diz respeito aos fundamentos legais para aposentadoria, ambos os ex-servidores cumpriram todos os requisitos.
4.	Destarte, os atos de concessão constantes do presente processo apresentam rubrica judicial referente à gratificação de desempenho de atividades rodoviárias (GDAR) , extinta pelo art. 28, inciso III, da Lei 8.460/1992.
5.	Conforme contexto destacado no Voto Condutor do Acórdão 3707/2019-TCU-Segunda Câmara (TC-Processo 017.896/2012-6) , que analisou atos de servidores que também recebiam a mesma rubrica judicial, o pagamento da parcela sob a forma de rubrica judicial teve seu início sob  amparo em decisão judicial prolatada no âmbito da ação judicial 0018381-85.2014.4.01.3400, impetrada pela Associação dos Servidores Federais em Transportes (ASDNER) com o objetivo de suspender a aplicação da Mensagem MPOG 554726, a qual determinou a absorção da VPNI relativa a citada gratificação da remuneração dos interessados, e restabelecer o pagamento das VPNIs absorvidas até a decisão final da ação, além de impedir os descontos determinados na mensagem a título de reposição ao erário.
6.	Por meio do recente Acórdão 4516/2019-TCU-Primeira Câmara, de relatoria do Ministro Bruno Dantas, houve o entendimento de que a referida rubrica estava ilegal e que já poderia ser determinada a sua suspensão, pois a manutenção do seu pagamento estava amparado em decisão proferida no Agravo de Instrumento 0019465-39.2014.4.01.0000 que não está mais em vigor desde setembro de 2014, quando houve o julgamento de mérito do Mandado de Segurança Coletivo 0018381-85.2014.4.01.3400, e desde então inexistiria decisão judicial amparando o pagamento de parcela referente à gratificação de desempenho de atividades rodoviárias (GDAR) , extinta pelo art. 28, inciso III, da Lei 8.460/1992. 
7.	Sendo assim, está irregular o pagamento da rubrica judicial decorrente da GDAR e, portanto, ilegais os atos em comento. Esclareça-se que a análise deste processo levou em conta os dispositivos da Resolução TCU 315/2020.
8.	Por fim, registre-se que os atos deste processo completarão cinco anos no TCU em 18/03/2021.
CONCLUSÃO
9.	Em razão do exposto e tendo em vista as análises realizadas nos atos de concessão de aposentadoria de José Nascimento Galvão e Elias Fernando da Silva, esta Unidade Técnica considera que os atos devem ser considerados ilegais, com negativa de registro. 
PROPOSTA DE ENCAMINHAMENTO
10.	Ante o exposto, propõe-se, com base nos arts. 71, inciso III, da Constituição Federal, 1º, inciso V, e 39, inciso II, da Lei 8.443/1992 e 260, § 1º, do Regimento Interno do Tribunal de Contas da União (TCU) :
	a) considerar ilegais e recusar registro aos atos iniciais de concessão de aposentadoria a José Nascimento Galvão (CPF XXX.554.262-XX) e Elias Fernando da Silva (CPF XXX.402.451-XX) ;
	b) dispensar a devolução dos valores indevidamente recebidos até a data da ciência pela Unidade Jurisdicionada do acórdão que vier a ser proferido, com base no Enunciado 106 da Súmula da Jurisprudência do TCU;
	c) determinar à Unidade Jurisdicionada, com base no art. 45 da Lei 8.443/1992 e no inciso I do art. 4º da Resolução TCU 315/2020, que:
	c.1) cesse os pagamentos decorrentes dos atos impugnados, comunicando ao TCU, no prazo de 15 (quinze) dias, as providências adotadas;
	c.2) emita novos atos, livres da irregularidade apontada, submetendo-os ao TCU no prazo de 30 (trinta) dias; e
	c.3) informe aos interessados o teor do acórdão que vier a ser prolatado, encaminhando ao TCU, no prazo de 30 (trinta) dias, comprovante da data de ciência pelos interessados, alertando-os de que, no caso de não provimento de recurso eventualmente interposto, deverão ser repostos os valores recebidos após a ciência do acórdão."
3.	O Ministério Público, neste ato representado pelo Procurador Marinus Eduardo De Vries Marsico, mediante sucinto Parecer espelhado à peça 9, anuiu à proposição da Sefip.
É o Relatório.

não há.

Procurador Marinus Eduardo De Vries Marsico.

PESSOAL. APOSENTADORIA. PAGAMENTO DE RUBRICA JUDICIAL RELATIVA À GRATIFICAÇÃO DE DESEMPENHO DE ATIVIDADES RODOVIÁRIAS (GDAR). AUSÊNCIA DE AMPARO À MANUTEÇÃO DA VANTAGEM. ATOS ENVIADOS AO TCU HÁ MAIS DE CINCO ANOS. REVISÃO DE OFÍCIO. CIÊNCIA.

APOSENTADORIA (APOS)

Secretaria   de Fiscalização de Integridade de Atos e Pagamentos de Pessoal e de Benefícios Sociais (Sefip).

Versam os presentes autos acerca de duas Aposentadorias concedidas pela Superintendência Regional do Dnit nos Estados de Goiás e Distrito Federal.            
Ambos os atos em exame possuem rubrica judicial referente à gratificação de desempenho de atividades rodoviárias (GDAR) , extinta pelo art. 28, inciso III, da Lei 8.460/1992.
A unidade técnica ressaltou que, "por meio do recente Acórdão 4516/2019-TCU-Primeira Câmara, de relatoria do Ministro Bruno Dantas, houve o entendimento de que a referida rubrica estava ilegal e que já poderia ser determinada a sua suspensão, pois a manutenção do seu pagamento estava amparado em decisão proferida no Agravo de Instrumento 0019465-39.2014.4.01.0000 que não está mais em vigor desde setembro de 2014, quando houve o julgamento de mérito do Mandado de Segurança Coletivo 0018381-85.2014.4.01.3400, e desde então inexistiria decisão judicial amparando o pagamento de parcela referente à gratificação de desempenho de atividades rodoviárias (GDAR) , extinta pelo art. 28, inciso III, da Lei 8.460/1992".
Diante disso, a proposta é de considerar ilegais, para fim de registro, os atos de aposentadoria examinados.
No que tange ao mérito, manifesto minha concordância com as análises promovidas pela Sefip e pelo representante do Ministério Público junto a esta Casa, incorporando seus fundamentos às minhas razões de decidir. No entanto, necessário promover ajustes aos encaminhamentos sugeridos, em decorrência de circunstâncias supervenientes.
É que os atos ingressaram neste Tribunal em 18/03/2016, devendo-se aplicar o novo entendimento adotado por este Tribunal, mediante Acórdão 122/2021-TCU-Plenário (Relator Ministro Walton Alencar Rodrigues) , em decorrência da decisão do STF no âmbito do RE 636.553, em que restou fixado o prazo de cinco anos para uma resolução de mérito de processos de concessão, após o qual esses atos serão considerados definitivamente registrados.
Assim, por esses fundamentos, entendo que os atos de aposentadoria de Elias Fernando da Silva e José Nascimento Galvão (peças 4 e 5) devem ser considerados tacitamente registrados desde 18/03/2021, tendo em vista os cinco anos transcorridos. 
Ainda no lastro do que vem decidindo esta Corte de Contas, os autos devem ser encaminhados à Sefip para adoção das medidas com vistas à revisão de ofício, nos termos preconizados na decisão dos embargos de declaração opostos ao mencionado RE 636.553. 
            	Dessa forma, divergindo da proposta alvitrada pela unidade técnica e do Parecer do representante do Ministério Público, manifesto-me por que o Tribunal aprove o acórdão que ora submeto à deliberação deste Colegiado. 
TCU, Sala das Sessões, em 11 de maio de 2021.
AUGUSTO SHERMAN CAVALCANTI 
Relator